【裁判字號】    90,台上,1727
【裁判日期】    900928
【裁判案由】    履行契約
【裁判全文】
最高法院民事判決                                九十年度台上字第一七二七號
    上  訴  人  己○○
                丙○○
                戊○○
                丁○○
                乙○○
    共      同
    訴訟代理人  張曼隆律師
    被 上訴 人  甲○○
    訴訟代理人  牛湄湄律師
右當事人間請求履行契約事件，上訴人對於中華民國九十年七月十日台灣高等法院第
二審更審判決（九十年度上更(三)字第一四二號），提起上訴，本院判決如左：
    主  文
上訴駁回。
第三審訴訟費用由上訴人負擔。
    理  由
本件被上訴人主張：兩造原共同出資承購台北市○○區○○段二小段五號土地所有權
應有部分十分之七（下稱系爭土地），信託登記訴外人陳振豐名下，嗣因稅捐申報錯
誤，遭法院裁定罰鍰新台幣（以下同）一千三百三十三萬零八百九十六元，由伊墊繳
完畢，伊乃於民國八十二年七月三十日與上訴人簽訂協議書（下稱系爭協議書），約
定上開罰鍰由兩造按出資比例分擔，即伊分擔九百三十萬元，上訴人己○○分擔六百
二十萬元，上訴人丙○○分擔三百二十五萬五千元，上訴人戊○○、丁○○、乙○○
各分擔三百十萬元，並約定於簽訂協議書後三日內，上訴人給付伊應分擔額之三分之
一，於共有土地之地上物拆除一半時，再給付三分之一，餘款於拆除完畢時同時付清
，如遲延給付，則餘款視為全部到期。伊已於八十三年五月間將共有土地上搭建之台
北市○○○路○段一○六巷三二七弄七九號鋼棚一棟拆除，並通知上訴人給付應分擔
額之三分之一，詎均置之不理，上訴人之分擔額自應視為已全部到期。且伊已於八十
四年十月間依系爭協議書將地上物全部拆除完畢，上訴人自應全額給付等情，求為命
己○○給付一百九十五萬五千一百九十七元，丙○○給付一百零二萬六千四百七十八
元，戊○○、丁○○、乙○○各給付九十七萬七千五百九十八元之判決。
上訴人則以：依系爭協議書第五條約定，被上訴人負有先拆除地上物一半之義務，待
其履行地上物拆除一半之義務後，伊再給付所約定之三分之一款項，餘款於拆除完畢
之同時給付。另第三條約定被上訴人應簽訂協議書後十二個月內拆除，此為付款之條
件，被上訴人未依期限於一年內拆除，經伊聲請假執行時始拆除，已逾期限，且伊已
於八十八年四月十四日以答辯狀繕本之送達解除系爭協議書，契約已不存在，自不必
付款等語，資為抗辯。
原審以：被上訴人主張兩造於七十八年六月十六日共同出資承購系爭土地，並將之全
部信託登記為訴外人陳振豐名義。但因在該地上搭蓋違建，稅捐申報錯誤，致遭法院
裁定罰鍰一千三百三十三萬零八百九十六元，已由被上訴人墊繳完畢，兩造乃於八十
二年七月三十日簽訂協議書，約定該罰鍰由兩造按出資比例分攤，並於簽訂協議書後
三日內，按出資比例負擔罰鍰之三分之一，另三分之一於被上訴人將設於土地上之地
上物拆除一半同時給付，餘三分之一於拆除完畢同時付清，上訴人如有給付遲延時，
餘款視為全部到期，上訴人已依約給付第一期款項二百九十九萬七千三百四十四元。
又系爭土地上之地上物業已全部拆除，被上訴人並於八十四年十月間函知上訴人業已
全部拆除，應付餘款，上訴人至今仍拒付餘款之事實，業據提出協議書、通知函為證
，且為上訴人所不爭執，堪信為真實。上訴人雖辯稱被上訴人未於訂協議書後十二個
月內將地上物拆除，故其付款之條件尚未成就，無須付款云云，惟按解釋當事人之契
約，應於文義上及論理上詳為推求，不得拘泥字面，致失當時立約之真意。而其真意
何在，應以過去事實及其他一切證據資料為斷定之標準，不能拘泥文字，致失真意（
最高法院十九年上字第五八號及同年上字第四五三號判例意旨參照）。查系爭協議書
第三條約定：「甲、乙、丙、丁、戊、己等六人（即兩造）同意將右開土地（系爭土
地）所有權信託登記予陳振豐，甲（即被上訴人）、庚（即陳振豐）現場搭蓋之地上
物應於簽約後十二個月內拆除」；第五條約定：「簽訂本協議書後三日內乙、丙、丁
、戊、己（即上訴人）應按出資比例給付甲方前條費用（即罰鍰）之三分之一，地上
物拆除一半再給付三分之一，餘款於拆除完畢之同時給付。甲方未拆，應罰已收款之
二倍予乙方等五人，乙方等五人遲延給付時，一期未付，餘款全部視為已到期。」，
依協議書第三條規定，被上訴人固應於簽訂協議書日起十二個月內將地上建物拆除，
但通觀協議書第五條之文義，並無被上訴人應於第三條所定之期限內為拆除，上訴人
始依拆除之進度，按出資比例分攤罰鍰為條件之約定，此約定應係付款之期限，了無
疑義。上訴人復不能舉證證明「簽約後十二個月內拆除」為付款之生效「條件」，上
訴人辯稱系爭協議書第三條約定被上訴人應簽訂協議書後十二個月內拆除為付款之條
件云云，自無可取。又按給付有確定期限者，債務人自期限屆滿時起，負遲延責任，
民法第二百二十九條第一項定有明文。被上訴人已於八十四年十月拆除全部地上物。
上訴人遲至八十八年四月十四日始以答辯狀繕本送達表示解除契約，可見被上訴人在
完全履行協議書所約定之拆除地上物時，系爭協議書尚未經合法解除，縱被上訴人拆
除建物逾期，依法僅負給付遲延之責任而已，上訴人僅得主張解除契約、請求損害賠
償及依協議書第五條約定請求被上訴人給付已收罰鍰二倍之違約金而已。於系爭協議
書未解除前，上訴人依協議書履行之債務仍然存在。雖被上訴人逾期拆除建物，事涉
違約，上訴人已訴請給付違約金，經判決被上訴人應給付己○○、丙○○、戊○○、
丁○○、乙○○之金額依序為一百六十四萬五千二百五十二元、八十六萬七千七百三
十元、八十二萬七千五百三十元、八十二萬七千五百三十元、八十二萬七千五百三十
元，及均各自起訴狀繕本送達翌日即八十三年九月十七日起至清償日止，按年息百分
之五計算之利息確定在案，然此並無礙上訴人依約應相對給付之付款義務。至上訴人
雖辯稱系爭房屋係經伊聲請法院強制執行所拆除云云。然被上訴人係於執行法院通知
後自行拆除，並非強制拆除，有執行處通知在卷足憑，仍不失為自行拆除，不能因此
否定其依約履行之法律上效力。被上訴人於上訴人解除系爭協議書前，業已履行拆除
地上物之義務，從而其依系爭協議書第五條約定，請求己○○給付一百九十五萬五千
一百九十七元，丙○○給付一百零二萬六千四百七十八元，戊○○、丁○○、乙○○
各給付九十七萬七千五百九十八元，為有理由，應予准許等詞，爰將第一審所為被上
訴人敗訴判決廢棄，改判如其聲明，經核於法並無違誤。上訴論旨，猶就原審取捨證
據、認定事實及解釋契約之職權行使，指摘原判決不當，求予廢棄，非有理由。
據上論結，本件上訴為無理由，依民事訴訟法第四百八十一條、第四百四十九條第一
項、第七十八條，判決如主文。
中      華      民      國     九十     年      九      月    二十八    日
                              最高法院民事第六庭
                                  審判長法官  吳  正  一
                                        法官  劉  福  來
                                        法官  鄭  玉  山
                                        法官  葉  勝  利
                                        法官  高  孟  焄
      右正本證明與原本無異
                                              書  記  官
中      華      民      國     九十     年      十      月    二十四    日


司法院資訊處製作；財團法人民間司法改革基金會備份。
